---
title: "Untitled"
author: "JorgeF"
date: "10/11/2020"
output: html_document
---

```{r}
# Cargo la libreria

library(tidyverse)
library(nycflights13)
nycflights13::flights
#obtenemos informacion
?flights
?tibble #tibble es un data frame mejorado para tidyverse

```

# Tipos de datos

```{r}
## * int -> números enteros
## * dbl -> números reales (double)
## * chr -> vector de caracteres o strings
## * dttm -> date + time 
## * lgl -> logical, contiene valores booleanos (T o F)
## * fctr -> factor, variables categ
## * date -> fecha (día, mes y año)
```

# Funciones claves

```{r}
## * filter() -> filtrar observaciones a partir de valores concretos
## * arrange() -> reordenar las filas
## * select() -> seleccionar variables por sus nombres
## * mutate() -> crea nuevas variables con funciones a partir de las existentes
## * summarise() -> colapsar varios valores para dar un resumen de los mismos
## * group_by() -> opera la función a la que acompaña grupo a grupo

# siempre habrá que suministrar:
## 1 - data frame 
## 2 - operaciones que queremos hacer a las variables del data frame
## 3 - resultado en un nuevo data frame
```

#Funciones:
## Filter

Nos ayuda a obterner un subconjunto de observaciones a partir de una serie de valores

```{r}
# Por ejemplo:
# - Si quisiera observar los vuelos que salieron el día 1 de Enero:
jan1 <- filter(flights, month == 1, day == 1)
# Salieron de New York 842 vuelos

# - Si quisiera observar los vuelos que salieron en mi cumpleaños:
sep11 <- filter(flights, month == 9, day == 11)

# Operadoder de comparación >, >=, <, <=, ==, !=

# Si tuviera problemas al comparar variables numéricas:
sqrt(2)^2 == 2 # Resultado es False, ya que son de coma flotante y hay muchos decimales, aunque debería ser True
sqrt(2)^2 - 2
near(sqrt(2)^2, 2) # si utilizo la funcion NEAR ya cambia a TRUE porque se acerca bastante

# Quiero filtras los meses de Mayo o Junio:
filter(flights, month == 5 | month == 6)

# Si quisiera almacenar en una variable los meses de Mayo y Junio o efectuados entre dichos meses:
may_jun <- filter(flights, month %in% c(5,6))

# Si quisiera filtras los vuelos que no se retrasaron en la llegada mas de 60 min, o que no se retrasaron en la salida mas de 60 min

filter(flights, !(arr_delay > 60 | dep_delay >60))
# Utilizando la ley de Morgan (Explicada en el siguiente Chunk):
filter(flights, arr_delay <= 60, dep_delay <= 60)

```

# NA con Filter

```{r}
df <- tibble(x = c(1,2,NA,4,5))
df # tenemos un data frame con una observacion desconocida
filter(df, x>2) # la funcion ignora completamente la aparición de observaciones desconocidas
filter(df, is.na(x)|x>2) #podemos hacer que la incluya: Filtrame si en x hay NA ó son mayores a 2
```

## Ley de Morgan:

```{r}
#!(x&y) == (!x)|(!y)
#!(x|y) == (!x)&(!y)
#Notas:
#!(x&y) negar x y negar y es exactamente a == (!x)|(!y) negar x ó negar y
#!(x|y) == (!x)&(!y) negar una unión x ó y es equivalente a negar x y negar y
```

### Ejercicios Filter

```{r}
# Encuentra todos los vuelos que llegaron más de una hora tarde de lo previsto
filter(flights, arr_delay > 60)
#Encuentra todos los vuelos que volaron hacia San Francisco (aeropuertos SFO y OAK)
filter(flights, dest == "SFO" | dest == "OAK")
#Encuentra todos los vuelos operados por United American (UA) o por American Airlines (AA)
filter(flights, carrier == "UA" | carrier == "AA")
#Encuentra todos los vuelos que salieron los meses de primavera (Abril, Mayo y Junio)
filter(flights, month %in% c(4,5,6))
# ó
filter(flights, month == 4 | month == 5 | month == 6)
#Encuentra todos los vuelos que llegaron más de una hora tarde pero salieron con menos de una hora de retraso.
filter(flights, arr_delay > 60, dep_delay <=60 )
#Encuentra todos los vuelos que salieron con más de una hora de retraso pero consiguieron llegar con menos de 30 minutos de retraso (el avión aceleró en el aire)
filter(flights, arr_delay > 60, dep_delay <= 30) 
#Encuentra todos los vuelos que salen entre medianoche y las 7 de la mañana (vuelos nocturnos)
filter(flights, hour >= 0, hour < 7)

# Funcion between:

#Investiga el uso de la función between() de dplyr. ¿Qué hace? Puedes usarlo para resolver la sintaxis necesaria para responder alguna de las preguntas anteriores?

   ## Permite filtrar un campo comprendido entre dos valores concretos. Por ejemplo, en la pregunta anterior, podríamos filtrar los vuelos nocturnos haciendo uso de 

filter(flights, between(hour,0,6)) 

# ¿Cuantos vuelos tienen un valor desconocido de dep_time?

filter(flights, is.na(dep_time)) # Hay un total de 8255 vuelos sin dicho campo.

#¿Qué variables del dataset contienen valores desconocidos? ¿Qué representan esas filas donde faltan los datos?

   ##Los campos desconocidos son fechas de salida/llegada así como retraso de salida/llegada. Puede que se trate de vuelos cancelados, sobretodo por las cifras que manejamos (unos 8000 vuelos anuales). 

```

## Arrange

Filtra los datos pero los hace ordenandolos, (reordenandolos)

```{r}
# Ordenando por año:
arrange(flights, year)
# Ordenando por año, mes y día:
sorted_data <- arrange(flights, year, month, day) 
# Por defecto Arrgange ordena de Menor a Mayor

# Si quiero ordenar de Mayor a menor:
# En este caso ordeno por la variable arr_delay (retrasos en llegadas)
head(arrange(flights, desc(arr_delay)))

# Ordenando por la variable dep_dalay (rertasos en salidas)
arrange(flights, desc(dep_delay))

# Si quisiera ordenar por distancia:
arrange(flights, distance) # solo recorrio 17 km

# Si quisieramos ordenar por el vuelo que mas distancia recorrió:
arrange(flights, desc(distance))


# IMPORTANTE:
# - si el campo tiene NA las observaciones quedarán al final
# - también puedo ordenar por valores alfabéticos

# Si quisiera respetar el orden pero obtener algunas filas especificamente:
sorted_data[1,] # fila 1 y todas las columnas
sorted_data[1024:1068,] # de la fila 1024 a la 1068 , y todas las columnas
```

### Ejercicios Arrange

```{r}
# Piensa cómo podrías usar la función arrange() para colocar todos los valores NA al inicio. Pista: puedes la función is.na() en lugar de la función desc() como argumento de arrange.

arrange(flights,!is.na(dep_time)) 

#Ordena los vuelos de flights para encontrar los vuelos más retrasados en la salida. ¿Qué vuelos fueron los que salieron los primeros antes de lo previsto?

# El más retrasado fue: 
arrange(flights, desc(dep_delay))[1,] 

# El menos retrasado fue: 
arrange(flights, dep_delay)[1,]

#Ordena los vuelos de flights para encontrar los vuelos más rápidos. Usa el concepto de rapidez que consideres. 
arrange(flights, desc(distance/air_time))

#¿Qué vuelos tienen los trayectos más largos? Busca en Wikipedia qué dos aeropuertos del dataset alojan los vuelos más largos. 

   #Vuelos entre el JFK de Nueva York y el HNL, aeropuerto internacional de Honolulu en Hawaii

#¿Qué vuelos tienen los trayectos más cortos? Busca en Wikipedia qué dos aeropuertos del dataset alojan los vuelos más largos. 

   #Vuelos entre el EWR, Aeropuerto Internacional Libertad de Newark  y LGA, Aeropuerto de La Guardia, ambos situados en el estado de Nueva York

```


## Select

```{r}
# Si quisiera obtener un sub conjunto:
select(sorted_data[1024:1068,], dep_delay, arr_delay)

# Si quisiera obtener columnas:
select(flights, year, month, day)

# Si quisiera obtener campos y/o columnas intermedias puedo hacer lo siguiente:
select(flights, dep_time:arr_delay) # me traería todas aquellas columnas intermedias con su info por fila

# Seleccionar columnas excepto un subconjuto:
select(flights, -(year:day)) # seleccioname todas las columnas de flights excepto las que van de año a dia

# Seleccionaria todas las columnas qeu empiezan por la palabra "dep"
select(flights, starts_with("dep"))

# Si quiero todas las métricas que me indiquen retraso:
select(flights, ends_with("delay"))

# Selecciona todas las columnas que contengan una "st":
select(flights, contains("st"))

# Expresiones regulares: Ubica cualquier dato o cosa que aparezca al menos 2 veces: 
select(flights, matches("(.)\\1")) #"(.)" todo y \\1 al menos 2 veces

# Si quieramos buscar variables "x" que luego le siguieran numeros del 1 al 5
select(flights, num_range("x",1:5))# x1, x2, x3, x4, x5


```

## Renombrar y ordenar columnas

Funcion Rename es una variante de Select
```{r}
# Renombro la variable dep_time y le quito el "_"
# Primero coloco el DF, Luego el cambio y luego la variable a renombrar
rename(flights, deptime = dep_time, 
       anio = year, mes = month, dia = day)


# Si quisiera mover de orden unas columnas determinadas y luego mantener el resto, utilizo EVERYTHING()
select(flights, time_hour, distance, air_time, everything())


sorted_date


```

### Ejercicios Select

```{r}
# Dale al coco para pensar cuantas más maneras posibles de seleccionar los campos dep_time, dep_delay, arr_time y arr_delay del dataset de flights. 

select(flights, dep_time, dep_delay, arr_time, arr_delay)

select(flights,starts_with("dep"), starts_with("arr"))

select(flights,ends_with("time"), ends_with("delay") -starts_with("sched"),-starts_with("air") )


#¿Qué ocurre si pones el nombre de una misma variable varias veces en una select()?

select(flights, distance, distance) # Solo la selecciona una sola vez

#Investiga el uso de la función one_of() de dplyr. 

   #Permite añadir las variables en string dentro de un vector. Muy útil si es el resultado de un programa que ha devuelto un array de variables que queremos seleccionar automáticamente

# Investiga cómo puede ser útil la función one_of() de la pregunta anterior en conjunción con el vector de variables 

select(flights, one_of(c("year", "month", "day", "dep_delay", "arr_delay")))

#Intenta averiguar el resultado del siguiente código. Luego ejecútalo y a ver si el resultado te sorprende.

select(flights, contains("time"))

#Intenta averiguar cómo lo hacen las funciones de ayuda de la select para tratar el caso por defecto y cómo lo puedes cambiar

    #Nos devuelve todas las variables que tienen la palabra "time" en su nombre. Muy útil cuando queremos localizar todo lo que tiene que ver con tiempo.
```

## Mutate

Con esta función podemos crear nuevas variables que se calculan a partir de variables existentes,mutate() nos proporciona una interface clara para realizar este tipo de operaciones.

```{r}
# Mutate añade nuevas columnas al final del Data Set

# Fabrico un subconjunto de datos

flights_new <- select(flights,
                      year:day, 
                      ends_with("delay"),
                      distance, 
                      air_time)

mutate(flights_new,
       time_gain = arr_delay - dep_delay,    #diff_t (min) # Agrego una columna para calcular la diferencia en minutos
       air_time_hour = air_time/60, 
       flight_speed = distance/air_time_hour, #v = s/t (km/h)
       time_gain_per_hour = time_gain / air_time_hour
       ) -> flights_new # asigno a una variable para quedarme con los ultimos cambios (Esta funcion guardará todas las variables incluyendo aquellas que utilice al principio, por ejemplo year, month, day...)

transmute(flights_new,
          time_gain = arr_delay - dep_delay,
          air_time_hour = air_time/60,
          flight_speed = distance / air_time_hour,
          time_gain_per_hour = time_gain / air_time_hour) -> data_from_flights # asigno a una nueva variable y a diferencia de MUTATE esta funcion solo almacenara las ultimas variables


## Funciones que solemos utilizar con MUTATE

# * Operaciones aritméticas: +, -, *, /, ^  (hours + 60 * minutes) podría ser el AIR TIME
# * Agregados de funciones: x/sum(x) : proporición sobre el total
#                           x - mean(x): distancia respecto de media
#                           (x - mean(x))/sd(x): tipificación
#                           (x - min(x))/(max(x) - min(x)): estandarizar entre [0,1]
# * Aritmética modular: %/%-> cociente de la división entera, %% -> resto de la división entera
#                       x == y * (x%/%y) + (x%%y) ALGORITMO DE EUCLIDES

# Por ejemplo:
# Si quisiera saber cuantas horas y minutos equivalen las horas en el aire:
transmute(flights, 
          air_time, #minutos
          hour_air = air_time %/% 60, # horas
          minute_air = air_time %% 60 # min
          )

# * Logaritmos: log() -> logaritmo en base e neperiano, log2(), log10()

# * Offsets: lead()->mueve hacia la izquierda, lag()->mueve hacia la derecha
df1 <- 1:12
df1
lag(df1) # Mueve hacia la derecha 1 espacio, por lo que si empezaba en 1 ahora empieza en NA y el 1 ocupa la segunda pos
lead(df1) # Mueve hacia la izquierda

# * Funcions acumulativas: cumsum(), cumprod(), cummin(), cummax(), cummean()
df1
cumsum(df1)
cumprod(df1)
cummin(df1) # acumula el numero mas pequeño
cummax(df1) # acumula el numero mas grande
cummean(df1) # acumula promedios

# * Comparaciones lógicas: >, >=, <, <=, ==, !=

    # Crea una columna de valores logicos
transmute(flights, 
          dep_delay,
          has_been_delayed = (dep_delay >0)
          ) 


# * Rakings: min_rank()
df2 <- c(7,1,2,5,3,3,8,NA,3,4,-2)
df2
min_rank(df2) # indica la posicion que ocupan, por ejemplo el número 7 ocupa la novena posicion

df2
min_rank(desc(df2)) # indica la posicion que ocupan ordenados de mayor a menor por lo que en este caso el 7 ocuparia la posicion 2

row_number(df2) # no hay posiciones repetidas

dense_rank(df2) # si deja repeticiones

percent_rank(df2) # es el porcentaje relativo, que porcentaje del total representa cada numero

cume_dist(df2) # nos dice los percentiles de cada uno de los elementos.

ntile(df2, n = 4) # indica los percentiles, cuantos pertenecen al primer quantil, segundo, y asi

transmute(flights, 
          dep_delay,
          ntile(dep_delay, n = 100))

```

### Ejercicios Mutate y trasmute

```{r}
# El dataset de vuelos tiene dos variables, dep_time y sched_dep_time muy útiles pero difíciles de usar por cómo vienen dadas al no ser variables contínuas. Fíjate que cuando pone 559, se refiere a que el vuelo salió a las 5:59... 

   #Convierte este dato en otro más útil que represente el número de minutos que horas desde media noche. 
transmute(flights, 
          dep_time, sched_dep_time,
          new_dep_time = 60*dep_time %/% 100 + dep_time %% 100 , 
          new_sched_dep_time = 60*sched_dep_time %/% 100 + sched_dep_time %% 100
          )

# Compara las variables air_time contra arr_time - dep_time. 

transmute(flights,
          air_time, 
          new_dep_time = 60*dep_time %/% 100 + dep_time %% 100 , 
          new_arr_time = 60*arr_time %/% 100 + arr_time %% 100,
          new_air_time = new_arr_time - new_dep_time)

# Compara los valores de dep_time, sched_dep_time y dep_delay. Cómo deberían relacionarse estos tres números? Compruébalo y haz las correcciones numéricas que necesitas.

transmute(flights,
          new_dep_time = 60*dep_time %/% 100 + dep_time %% 100 , 
          new_sched_dep_time = 60*sched_dep_time %/% 100 + sched_dep_time %% 100,
          new_delay = new_dep_time - new_sched_dep_time,
          dep_delay,
          new_delay==dep_delay)

# Usa una de las funciones de ranking para quedarte con los 10 vuelos más retrasados de todos. 

arrange(mutate(flights,
          r_delay = min_rank(dep_delay)),
         r_delay
        )[1:10,]

# Aunque la ejecución te de una advertencia, qué resultado te da la operación

1:6 + 1:20
```

## SUMMARISE

Resumira todo en un dato

```{r}
### SUMMARISE

summarise(flights, delay = mean(dep_delay, na.rm = T)) # el Na.rm está eliminado los valores desconocidos para poder obtener el calculo // DF, la asignacion del nombre donde se añadirá el dato = operación que realizaré sobre(la columna) 

by_month_group < group_by(flights, year, month)
summarise(by_month_group, delay = mean(dep_delay, na.rm = T))


# Agrupo por Empresas y saco la media de los retrasos
summarise(group_by(flights, carrier),
          delay = mean(dep_delay, na.rm = T))

```

## PIPES

```{r}

agrupando <- group_by(flights, carrier)
agrupando

group_by_dest <- group_by(flights, dest)
delay <- summarise(group_by_dest,
                   count = n(),
                   dist = mean(distance, na.rm = T),
                   delay = mean(arr_delay, na.rm = T)
)



delays <- flights %>%
  group_by(dest) %>%
  summarise(
    count = n(),
    dist = mean(distance, na.rm = T),
    delay = mean(arr_delay, na.rm = T)
  ) %>%
  filter(count > 100, dest!="HNL")
```


```{r}
example <- tibble(number = c("#1", "1.5", "-", "8"))

example %>%
  mutate(number = number %>%
    str_replace_all("^-$", "0") %>%
    parse_number())
```

## NA contagiosos

```{r}
is.na()
```

